【裁判字號】    98,簡上,738
【裁判日期】    990303
【裁判案由】    返還不當得利
【裁判全文】
臺灣臺北地方法院民事判決             98年度簡上字第738號
上  訴  人  乙○○
訴訟代理人  甲○○
被  上訴人  台北富邦商業銀行股份有限公司桂林分公司
法定代理人  丙○○
訴訟代理人  戊○○
            丁○○
上列當事人間請求返還不當得利事件，上訴人對於中華民國98年
9月29日本院臺北簡易庭98年度北簡字第25135號第一審判決，提
起上訴，本院於民國99年2月10日言詞辯論終結，判決如下：
    主  文
上訴駁回。
第二審訴訟費用由上訴人負擔。
    事實及理由
一、上訴人部分：
  (一)上訴人主張：訴外人即上訴人之子周成榮於民國86年5月23
    日（起訴狀誤載為86年6月25日）以房屋為擔保品向被上訴
    人借款新台幣（下同）254萬元。周成榮於97年9月22日死亡
    前均正常繳息，然上訴人替其整理後事時察覺，被上訴人於
    撥貸後向訴外人周成榮收取年息為8.5%，至97年11月後向訴
    外人收取利息竟平均高達年息9.059%，對照臺灣銀行近5年
    之公告利率4.16%，被上訴人收取之利息顯然過高，且行政
    院金融監督管理委員會（下稱金管會）曾因國內經濟情勢，
    於整體房貸利率下降時，要求銀行主動調降舊有之房貸戶利
    率，並主動通知舊有之房貸戶另行簽訂契約，惟被上訴人均
    未依金管會之指示主動調降與上訴人之被繼承人間之房貸利
    率，其未依經濟局勢及民法第227條之2第1項情事變更原則
    調降利率而獲有不當得利。另依民法第247之1條及消費者保
    護法第12條及第16條規定，契約若顯失公平者，該部分無效
    。是被上訴人受領自92年12月起至97年11月止所給付超過年
    息4.16%部分之利息，共計352,312元，即為無法律上原因受
    有利益，致上訴人之被繼承人周成榮受有損害，爰依繼承及
    不當得利之法律關係提起本件訴訟，請求被上訴人給付上訴
    人352,312元及自98年6月1日起至清償日止，按年息5％計算
    之利息等語。
二、被上訴人則以：上訴人主張被上訴人向其被繼承人周成榮收
    取之房貸利息過高，依民法第227條之2第1項情事變更原則
    、第247條之1及消費者保護法第12條，主張被上訴人應返還
    352,312元之溢收利息，惟查所謂情事變更原則，應係指某
    種突發、急遽之狀況，非契約當事人所能預見，而無法事先
    防範或為契約之變更，且該契約在雙方當事人間無可替代性
    而言。本件上訴人主張情事變更原則，上訴人並未指出究竟
    發生何種突發、急遽之狀況，使雙方當事人無法預見而為防
    範，上訴人一味指稱本件應適用民法第227之2第1項情事變
    更原則，卻未指出有何情事變更，此一主張即無理由。次依
    民法第247條之1及消費者保護法第12條定型化契約約款因違
    反誠信原則，顯失公平而無效者，係以契約當事人之一方於
    訂約當時處於無從選擇締約對象或無法拒絕締約，而簽訂顯
    不利於己之約定者而言。本件上訴人之被繼承人於締約時如
    認約定之利率過高，而有顯失公平之情事，自得選擇其他締
    約對象或終止借款契約而選擇符合其要求之金融機構往來，
    並無上述無從選擇締約對象或無法拒絕締約之情形。況被上
    訴人與上訴人之被繼承人約定之利率與民法第205條相較，
    亦無過鉅而有顯失公平之處，故上訴人自不得依民法第247
    條之1及消費者保護法第12條規定主張該約定無效。退步言
    ，縱認上訴人之被繼承人就利息差額部分無給付義務，惟依
    民法第180條第3款規定，上訴人之被繼承人於給付當時明知
    市場利率變動仍依約給付利息，即不得以不當得利為由請求
    被上訴人返還差額利息等語，資為抗辯。
三、原審為上訴人全部敗訴之判決，上訴人不服提起上訴，上訴
    聲明為：(一)原判決廢棄。(二)被上訴人應給付上訴人352,312
    元及自98年6月1日起至清償日止，按年息5%計算之利息。被
    上訴人則聲明：上訴駁回。
四、查上訴人之被繼承人周成榮於86年5月23日向被上訴人聲請
    房屋擔保貸款254萬元，雙方並簽訂借據、約定書，約定借
    款期間自86年5月23日起至106年5月23日止共20年，利息自
    借款日起按年率8.5%按月計付，如被上訴人利率調整時，均
    願自調整日之次月借款相當日起改按被上訴人新訂基本放款
    利率加碼年率0.47%後之利率計付利息等情，有借據、約定
    書、被上訴人台幣放款利率查詢電腦列印表、本件放款帳卡
    （年金戶本息）等件為證，復為兩造所不爭執，堪信為真實
    。是本件之爭點為：上訴人得否依民法第227條之2第1項、
    及民法第247條之1及消費者保護法第12條、第16條請求自92
    年12月起至97年11月止，將本件房貸利率以臺灣銀行平均5
    年之房貸利率4.16%計算，並依民法第179條不當得利法律關
    係請求被上訴人返還溢領之利息共計352,312元？
  (一)本件無民法第227條之2情事變更原則之適用：
  1.按當事人主張有利於己之事實者，就其事實有舉證之責任，
    民事訴訟法第277條前段定有明文。次按民法第227條之2第1
    項情事變更原則係指：「契約成立後，情事變更，非當時所
    得預料，而依其原有效果顯失公平者，當事人得聲請法院增
    、減其給付或變更其他原有之效果。」故法院應為增減給付
    或變更其他原有效果之判決者，以法律行為成立後，因不可
    歸責於當事人之事由致情事變更，非當時所得預料，而依原
    有效果顯失公平為要件。如於法律行為成立時，即預見情事
    將有變更，對於應如何調整給付已有約定者，自無情事變更
    原則之適用。（最高法院86年度台上字第1364號判決要旨參
    照）
  2.上訴人主張系爭契約關於利率之約定應適用情事變更原則，
    自應就情事變更原則之要件即有情事變更之事實、該情事變
    更非兩造締約當時所得預料、依其原有效果顯失公平等負舉
    證責任。上訴人雖主張，92年間銀行房貸利率下降時，金管
    會曾要求銀行主動調降舊有之房貸戶利率，並主動通知舊有
    之房貸戶另行簽訂契約，惟被上訴人均未依金管會之指示主
    動調降與上訴人之被繼承人間之貸款利率云云。然所謂放款
    利率本系隨國內外市場資金需求、經濟狀況、物價指數及銀
    行內部資金、人事成本及風險等多項因素共同影響而有波動
    起伏，被上訴人以所公告之基本放款利率加約定碼數0.47
    ％向周成榮收取利息，亦係反應前述利率波動之特性，縱上
    訴人之被繼承人周成榮僅為一般民眾而無法欲預測締約後市
    場利率之升降走勢，仍不能謂其無法預見在其清償貸款期間
    利率將隨市場經濟狀況機動調整。況於系爭借據第2條關於
    借款利息及利率調整方式既已載明：「如貴行（即被上訴人
    ）利率調整時，均願自調整日之次月借款相當日起改按貴行
    新訂基本放款利率加碼年率0.47％後之利率計付利息。」之
    字樣，足認上訴人之被繼承人周成榮明知將來情事縱有變更
    ，亦願依上開約定給付利息，至為顯然。縱如上訴人所稱，
    目前國內其他銀行多有調降利率措施等語非虛，然核與被上
    訴人與周成榮間上開約定原則依被上訴人基本放款利率調整
    利息給付之效果，就全部之權利義務言之，無論現今情事如
    何變更，並無顯失公平之情形。此外上訴人若主張依情事變
    更原則增減給付，自應以未來之債權債務關係為調整之對象
    ，自無將過去已發生之債權債務依照民法第227條之2第1項
    規定適用之餘地。
  (二)上訴人主張系爭借款契約就利率之約依民法第247之1條及消
    費者保護法第12條及第16條規定無效，為無理由：
    經查：被上訴人均依其與上訴人被繼承人周成榮所簽訂借據
    第2條借款利息約定：「利息自借款日起按年率8.5％按月計
    付。如貴行（即被上訴人）利率調整時，均願自調整日之次
    月借款相當日起改按貴行新訂基本放款利率加碼年率0.47％
    後之利率計付利息。」，而依照被上訴人提出之本件放款帳
    卡所載，被上訴人於86年9月24日起陸續依基本放款利率增
    、減周成榮應給付之貸款利息利率，最高為10.055％，最低
    則為6.5％，均未超過民法第205條約定利率20％之上限，且
    核與民法第203條法定週年利率5％之差距不大，應認被上訴
    人與周成榮間簽訂之借款利率之約定，尚無不當，況上訴人
    於原審亦自稱：「締約時全台灣之銀行平均利率均與被上訴
    人銀行相同」等語（見原審卷第52頁正、反面），是難認系
    爭關於借款利率之約定有何顯失公平或違反誠信原則之情事
    ，自無民法第247條之1或消費者保護法第12條、第16條而無
    效之情形，是上訴人此部分主張，洵無可採。
  (三)綜上，系爭借款契約關於利率之約定並無顯失公平而無效或
    情事變更應予調降之情形，依照契約自由之原則，被上訴人
    依上開房屋抵押貸款約定而取得收取利息之權利，核與無法
    律上之原因而受利益之情形有別，不生不當得利之問題。是
    上訴人本件請求，自屬無據。被上訴人上開拒絕給付之所辯
    ，應屬可採。
五。從而，上訴人依不當得利之法律關係，請求被上訴人給付35
    2,312元及自98年6月1日起至清償日止，按年息5%計算之利
    息，並無理由，應予駁回。原審為上訴人敗訴之判決，於法
    並無不合。上訴意旨指摘原判決不當，求予廢棄改判，為無
    理由，應予駁回。
六、本件事證已臻明確，兩造其餘攻擊防禦方法及所提證據，經
    本院審酌後，認對於判決結果不生影響，爰不一一論列，併
    此敘明。
七、據上論結，本件上訴為無理由，依民事訴訟法第436條之1第
    3 項、第449條第1項、第78條，判決如主文。
中    華    民    國    99    年    3     月    3     日
                民事第五庭    審判長法  官  薛中興
                                    法  官  洪純莉
                                    法  官  莊書雯
以上正本係照原本作成。
本判決不得上訴。
中    華    民    國    99    年    3     月    3     日
                                    書記官  謝梅琴

司法院資訊處製作；財團法人民間司法改革基金會備份。
